---
title: "Pertemuan 1"
author:Mutiara Andhini
output:
  html_document: default
  pdf_document: default
  word_document: default
---

```{r}
library("forecast")
library("graphics")
library("TTR")
library("TSA")
```

```{r}
library(rio)
library(readxl)
data <- read_xlsx("C:/Users/ASUS A416/Documents/Semester 5/MPDW/Used Car Transaction.xlsx")
```

```{r}
View(data)
str(data)
dim(data)
```

```{r}
data.ts <- ts(data$Used_Car_Transaction)
summary(data)
```

```{r}
ts.plot(data.ts, xlab="Time Period ", ylab="Used Car Transaction", 
        main = "Time Series Plot")
points(data.ts)
```
Pembagian data latih dan data uji dilakukan dengan perbandingan 80% data latih dan 20% data uji.
```{r}
#membagi data latih dan data uji
training_ma <- data[1:92,]
testing_ma <- data[93:114,]
train_ma.ts <- ts(training_ma$Used_Car_Transaction)
test_ma.ts <- ts(testing_ma$Used_Car_Transaction)
```

Eksplorasi data dilakukan pada keseluruhan data, data latih serta data uji menggunakan plot data deret waktu.

```{r}
#eksplorasi keseluruhan data
plot(data.ts, col="red",main="Plot semua data")
points(data.ts)

#eksplorasi data latih
plot(train_ma.ts, col="blue",main="Plot data latih")
points(train_ma.ts)

#eksplorasi data uji
plot(test_ma.ts, col="blue",main="Plot data uji")
points(test_ma.ts)
```

```{r}
#Eksplorasi dengan GGPLOT
library(ggplot2)
ggplot() + 
  geom_line(data = training_ma, aes(x = Bulan, y = Used_Car_Transaction, col = "Data Latih")) +
  geom_line(data = testing_ma, aes(x = Bulan, y = Used_Car_Transaction, col = "Data Uji")) +
  labs(x = "Periode Waktu", y = "Sales", color = "Legend") +
  scale_colour_manual(name="Keterangan:", breaks = c("Data Latih", "Data Uji"),
                      values = c("blue", "red")) + 
  theme_bw() + theme(legend.position = "bottom",
                     plot.caption = element_text(hjust=0.5, size=12))
```


Pemulusan menggunakan metode SMA dilakukan dengan fungsi `SMA()`. Dalam hal ini akan dilakukan pemulusan dengan parameter `m=4`.
```{r}
data.sma<-SMA(train_ma.ts, n=5)
data.sma
```

Data pemulusan pada periode ke-t selanjutnya digunakan sebagai nilai peramalan pada periode ke t+1 sehingga hasil peramalan 1 periode kedepan adalah sebagai berikut.
```{r}
data.ramal<-c(NA,data.sma)
data.ramal #forecast 1 periode ke depan
```

```{r}
data.gab<-cbind(aktual=c(train_ma.ts,rep(NA,24)),pemulusan=c(data.sma,rep(NA,24)),ramalan=c(data.ramal,rep(data.ramal[length(data.ramal)],23)))
data.gab #forecast 24 periode ke depan
```

```{r}
ts.plot(data.ts, xlab="Time Period ", ylab="Used Car Transaction", main= "SMA N=5 Data Used Car")
points(data.ts)
lines(data.gab[,2],col="green",lwd=2)
lines(data.gab[,3],col="red",lwd=2)
legend("topleft",c("data aktual","data pemulusan","data peramalan"), lty=8, col=c("black","green","red"), cex=0.5)
```

```{r}
#Menghitung nilai keakuratan data latih
error_train.sma = train_ma.ts-data.ramal[1:length(train_ma.ts)]

SSE_train.sma = sum(error_train.sma[6:length(train_ma.ts)]^2)

MSE_train.sma = mean(error_train.sma[6:length(train_ma.ts)]^2)

MAPE_train.sma = mean(abs((error_train.sma[6:length(train_ma.ts)]/train_ma.ts[6:length(train_ma.ts)])*100))

akurasi_train.sma <- matrix(c(SSE_train.sma, MSE_train.sma, MAPE_train.sma))
row.names(akurasi_train.sma)<- c("SSE", "MSE", "MAPE")
colnames(akurasi_train.sma) <- c("Akurasi m = 5")
akurasi_train.sma
```
Dalam hal ini nilai MAPE data latih pada metode pemulusan SMA kurang dari 2%, nilai ini dapat dikategorikan sebagai nilai akurasi yang sangat baik. Selanjutnya dilakukan perhitungan nilai MAPE data uji pada metde pemulusan SMA.

```{r}
#Menghitung nilai keakuratan data uji
error_test.sma = test_ma.ts-data.gab[93:114,3]
SSE_test.sma = sum(error_test.sma^2)
MSE_test.sma = mean(error_test.sma^2)
MAPE_test.sma = mean(abs((error_test.sma/test_ma.ts*100)))

akurasi_test.sma <- matrix(c(SSE_test.sma, MSE_test.sma, MAPE_test.sma))
row.names(akurasi_test.sma)<- c("SSE", "MSE", "MAPE")
colnames(akurasi_test.sma) <- c("Akurasi m = 5")
akurasi_test.sma
```
Perhitungan akurasi menggunakan data latih menghasilkan nilai MAPE yang kurang dari 10% sehingga nilai akurasi ini dapat dikategorikan sebagai sangat baik.